---
output: rmarkdown::github_document

title: Datos ordenados
---

```{r message=FALSE, warning=FALSE}
knitr::opts_chunk$set(fig.width=12, fig.height=8)
```

En este capítulo trabajaremos con datos ordenados, o tablas de datos.

Los datos ordenados, generalmente, se refieren a una tabla de datos que tiene cierto formato para analizar la información. Es decir, filas y columnas que especifican la información de individuos (u objetos) y variables. Una misma tabla de datos puede presentarse de diversas formas, pero no todas las formas o estructuras de tablas son eficientes para generar visualizaciones o generar agregados estadísticos.

En general, será necesario manipular los datos para generar una tabla estructurada u organizada a la que llamaremos tidy data.

El término tidy data se refiere a una forma específica de organizar los valores de un conjunto de datos. Una tabla de datos del tipo tidy data se organiza de la siguiente manera:

las filas representan individuos u observaciones, mientras que las columnas representan variables y los valores referentes a cada observación en cada variable se muestran en las celdas.

### TIDY DATA

Las tablas tipo "Tidy" deben cumplir 3 características:

1)Cada fila representa un individuo u observación

2)  Cada columna representa una variable

3)  Cada celda representa un valor

```{r}
options(scipen = 999) #Esto es para desactivar la notación científica
```

```{r}
library(tidyverse)
library(readxl)
```

```{r}
tabla_1 <- read_excel("C:/Users/david/OneDrive/Escritorio/Personal/a2/Curso - R/6. Datos_ordenados/Datos_ordenados_datos/tablas_ejemplo.xls", sheet = "tabla1")
tabla_2 <- read_excel("C:/Users/david/OneDrive/Escritorio/Personal/a2/Curso - R/6. Datos_ordenados/Datos_ordenados_datos/tablas_ejemplo.xls", sheet = "tabla2")
tabla_3 <- read_excel("C:/Users/david/OneDrive/Escritorio/Personal/a2/Curso - R/6. Datos_ordenados/Datos_ordenados_datos/tablas_ejemplo.xls", sheet = "tabla3")

tabla_1
tabla_2
tabla_3
```

La tabla 3 es la única que está correcta. No hay que agregar columnas adicionales (lo que si pasa en la tabla 2 para los pacientes, o en la tabla 1 para los tratamientos).

Así, ya tenemos la "tidy data" (o datos limpios), que es la tabla ya limpia, y la cual se puede trabajar.

### GATHERING

Hay dos razones por las cuales una tabla puede estar desorganizada:

1)  Una variable en muchas columnas
2)  Una observación en muchas filas

En el primer caso se usa "gather"

```{r}
datos <- read_csv("C:/Users/david/OneDrive/Escritorio/Personal/a2/Curso - R/6. Datos_ordenados/Datos_ordenados_datos/datos_banco_mundial.csv")

head(datos)
```

Nos trae varias columnas, en las cuales están los años por separado. Dice que son 65 variables pero son los años repetidos. Podemos armar una columna que se llame "años"

```{r}
library(dplyr)

datos2 <- datos%>%
  gather('1960' : '2020', key = "Año", value = "valor")

datos2
```

Se utiliza una UNICA comilla ('), ":" me indica un rango de valores entre los cuales trabajar. Da dos variables. "key" genera una primera columna con los títulos de las columnas a resumir, y se especifica el valor. "value" especifica el nombre lo que había en cada celda debajo de cada año.

Ya tenemos una tabla con solo 6 columnas!!!

NOTA: En R no importa la cantidad de filas, pero si es ideal disminuir la cantidad de columnas.

### SPREADING

Los datos anteriores aún no son "tidy data", porque las variables de la columna "Serie name" son repetitivas, se podrían tener en columnas independientes, para hacer un registro más fácil.

Para eso se usa la función "spread".

```{r}
datos3 <- datos2%>%
  select(-('serie Code'))%>% #Porque esta columna queda inutil en esta organización, e impediria el nuevo arreglo
  spread(key="serie Name", value = "valor")

datos3
```

Está distribuyendo la columna de "valor" entre las nuevas columnas que son las de "serie Name".

Ahora si, practicamente tenemos una "tidy data", pero hay que cambiar el tipo de variable.

### LIMPIAR Y CONVERTIR DATOS

Ahora tenemos que reemplzara los valores perdidos por "NA" y determinar el tipo de variable.

```{r}
datos <- datos3%>%
  mutate(`Cajeros automaticos (por cada 100.000 adultos)` = ifelse(`Cajeros automaticos (por cada 100.000 adultos)`=="..", NA, `Cajeros automaticos (por cada 100.000 adultos)`))%>%
  mutate(`PIB (US$ a precios constantes de 2010)`= ifelse(`PIB (US$ a precios constantes de 2010)`== "..", NA, `PIB (US$ a precios constantes de 2010)`))%>%
  mutate(`Poblacion, total` = ifelse(`Poblacion, total`=="..", NA, `Poblacion, total`))

datos3
```

Usando "mutate" puedo hacer uchos cambios en una misma tabla con una sola línea de código

```{r}
summary(datos)
```

El año, Cajeros, PIB y población total no deberían ser caracteres. Se puede cambiar con parse, pero hay otra forma

```{r}
datos2 <- datos%>%
  mutate(Año = as.numeric(Año))%>%
  mutate(`Cajeros automaticos (por cada 100.000 adultos)`=as.numeric(`Cajeros automaticos (por cada 100.000 adultos)`))%>%
  mutate(`PIB (US$ a precios constantes de 2010)`=as.numeric(`PIB (US$ a precios constantes de 2010)`))%>%
  mutate(`Poblacion, total`=as.numeric(`Poblacion, total`))

datos2
```

```{r}
summary(datos2)
```

Como ya es numérico me da el resumen estadístico.

NOTA: R no tolera espacios en los nombres de las tablas, por eso se usa la comilla sencilla (`) para poner el nombre.

Vamos a intentar hacer una gráfica del crecimiento del PIB por país

```{r}
ggplot(data = datos2, aes(Año, `PIB (US$ a precios constantes de 2010)`))+
  geom_line(aes(group=Pais), na.rm = T)+
  geom_point(aes(color = Pais), na.rm = T)
```

MI INTENTO...

```{r}
datos3 <- datos2%>%
  group_by(Pais, Año)

ggplot(data = datos3)+
  geom_line(mapping = aes(x = Año, y = `PIB (US$ a precios constantes de 2010)`, linetype = Pais), na.rm=T)+
  geom_point(mapping = aes(x=Año, y = `PIB (US$ a precios constantes de 2010)`, color = Pais),na.rm = T)
```

Se puede agrupar directamente desde el ggplot, y no hay que crear una nueva tabla con los agrupamientos!!!

### UNIR Y SEPARAR

Como separar o unir datos dentro de columnas

```{r}
datos <- read_csv("C:/Users/david/OneDrive/Escritorio/Personal/a2/Curso - R/6. Datos_ordenados/Datos_ordenados_datos/Investigadores-SNI-Vigentes-2018.csv")

datos
```

Quiero unir los nombres para tener el nombre completo, y quiero separar en dos columnas la columna de área del conocimiento.

Para unir, se utiliza la función "unite"

```{r}
datos <- datos%>%
  unite(Nombre, `Apellido Paterno`, `Apellido Materno`, Nombre, sep = " ")

datos  
```

No quedan las columnas que se unieron, ellas se eliminan. " " me separa los nombres con un espacio, si no, quedarían pegados

```{r}
datos <- datos%>%
  separate(`Area del Conocimiento`, into = c("cve_area", "area"), sep = ":")

datos
```

