---
output: rmarkdown::github_document

title: Exploración de datos
---

```{r message=FALSE, warning=FALSE}
knitr::opts_chunk$set(fig.width=12, fig.height=8)
```

```{r}
library(tidyverse)

options(scipen = 999)
```

```{r}
enigh <- read_csv("C:/Users/david/OneDrive/Escritorio/Personal/a2/Curso - R/4. Transformacion_y_exploracion/4.1.Exploración de datos/hogares_enigh.csv")
```

### DISTRIBUCION DE DATOS

```{r}
ggplot(data = enigh)+
  geom_bar(mapping = aes(x=tot_integ))
```
Se observar que hay hogares con muchos integrantes pero es algo atípico

```{r}
enigh%>%
  count(tot_integ)
```

```{r}
enigh%>%
  group_by(tot_integ)%>%
  summarise(n = n())
```

```{r}
ggplot(enigh)+
  geom_histogram(mapping = aes(x = ing_cor), binwidth = 1000)
```
binwidth permite especificar los intervalos

```{r}
enigh%>%
  count(cut_width(ing_cor,1000, boundary=0))
```

```{r}
ingresos <- enigh%>%
  filter(ing_cor<100000)

ingresos
```

```{r}
ggplot(ingresos)+
  geom_histogram(mapping = aes(x=ing_cor), binwidth = 1000)
```

```{r}
ingresos <- enigh%>%
  filter(ing_cor<200000)

ingresos
```

```{r}
ggplot(ingresos)+
  geom_histogram(mapping = aes(x=ing_cor), binwidth = 1000)
```

### GSub

Permite cambiar un valor por otro en una columna de una tabla

```{r}
ingresos$clase_hog <- gsub(1,"Unipersonal", ingresos$clase_hog)
ingresos$clase_hog <- gsub(2,"Nuclear", ingresos$clase_hog)
ingresos$clase_hog <- gsub(3,"Ampliado", ingresos$clase_hog)
ingresos$clase_hog <- gsub(4,"Compuesto", ingresos$clase_hog)
ingresos$clase_hog <- gsub(5,"Corresidnte", ingresos$clase_hog)
```

```{r}
ggplot(ingresos, mapping=aes(x=ing_cor, color = clase_hog))+
  geom_histogram(binwidth = 1000)
  
```

Se ve que el histograma no funciona porque cubre algunas clases, para eso está la geometría "freqpoy". Este no tiene fondo

```{r}
ggplot(data = ingresos, mapping = aes(x=ing_cor, color = clase_hog))+
  geom_freqpoly(binwidth = 1000)
```

### VALORES TÍPICOS

```{r}
ggplot(data = enigh)+
  geom_histogram(mapping = aes(x = ingtrab), binwidth = 1000)
```

Hay MUCHOS valores atípicos. Se puede filtarr el dataframe, pero también se puede filtrar el eje

```{r}
ggplot(enigh)+
  geom_histogram(mapping = aes(x = ingtrab), binwidth = 1000)+
  coord_cartesian(xlim = c(0,150000))
```
Mucha gente vive de ingresos como inversiones, del gobierno, etc

```{r}
ingresos_trabajo <- enigh%>%
  filter(ingtrab > 0 & ingtrab < 150000)

ingresos_trabajo
```

```{r}
ggplot(ingresos_trabajo)+
  geom_histogram(mapping = aes(x=ingtrab), binwidth = 10000)
```

```{r}
ingresos_trabajo$sexo_jefe <- gsub(1, "Hombre", ingresos_trabajo$sexo_jefe)

ingresos_trabajo$sexo_jefe <- gsub(2, "Mujer", ingresos_trabajo$sexo_jefe)
```

```{r}
ggplot(ingresos_trabajo, mapping = aes(x=ingtrab, color = sexo_jefe))+
  geom_freqpoly(binwidth = 2000)
```

### VALORES PERDIDOS

Se pueden cambiar los valores dentro de un data frame por NA's

```{r}
summary(enigh$ing_cor)
```

```{r}
enigh <- enigh%>%
  mutate(ing_cor=ifelse(ing_cor==0 | ing_cor > 200000, NA, ing_cor))

summary(enigh$ing_cor)
```
Esto me ermite graficar ignorando los valores extremos

```{r}
ggplot(data = enigh, mapping = aes(x=edad_jefe, y = ing_cor))+
  geom_point()
```

```{r}
ggplot(data = enigh, mapping = aes(x=edad_jefe, y = ing_cor))+
  geom_point(na.rm = T)
```
Esto hace que ignore los NA's

### Covariación - categorica con continua

Es el comportamiento entre variables. Depende de los tipos de variables que se trabajan

1. Categórica con continua

```{r}
summary(enigh$sexo_jefe)
```

Es una variable categórica pero por ser números es continua

```{r}
enigh$sexo_jefe <- gsub(1, "Hombre", enigh$sexo_jefe)
enigh$sexo_jefe <- gsub(2, "Mujer", enigh$sexo_jefe)

enigh$clase_hog <- gsub(1,"Unipersonal", enigh$clase_hog)
enigh$clase_hog <- gsub(2,"Nuclear", enigh$clase_hog)
enigh$clase_hog <- gsub(3,"Ampliado", enigh$clase_hog)
enigh$clase_hog <- gsub(4,"Compuesto", enigh$clase_hog)
enigh$clase_hog <- gsub(5,"Corresidnte", enigh$clase_hog)
```

```{r}
ggplot(data = na.omit(enigh), mapping = aes(x = ing_cor, color =clase_hog))+
  geom_freqpoly(binwidth = 10000)
```
"na.omit" hace que no se tomen los NA's en el gráfico

No nos casamos con esta porque hay mucha diferencia entre los hogares nucleares y el resto de los hogares.

Se puede hacer una gráfica de barras por proporción

```{r}
ggplot(data = na.omit(enigh))+
  geom_bar(mapping = aes(x = clase_hog, y = ..prop.., group = 1))
```

El ingreso per capita permite hacer una ponderación por el número de personas

```{r}
enigh <- enigh%>%
  mutate(ing_per_cap = ing_cor/tot_integ)

enigh
```

```{r}
ggplot(data = na.omit(enigh))+
  geom_boxplot(mapping = aes(x=clase_hog, y = ing_per_cap))
```

### Covariación - categorica con categorica

Son dos variables que no son muy buenas para graficar por si solas

```{r}
enigh$educa_jefe <- gsub("01", "Preescolar", enigh$educa_jefe)
enigh$educa_jefe <- gsub("02", "Primaria incompletar", enigh$educa_jefe)
enigh$educa_jefe <- gsub("03", "Primaria completa", enigh$educa_jefe)
enigh$educa_jefe <- gsub("04", "Preescolar", enigh$educa_jefe)
enigh$educa_jefe <- gsub("05", "Secundaria incompleta", enigh$educa_jefe)
enigh$educa_jefe <- gsub("06", "Secundaria completa", enigh$educa_jefe)
enigh$educa_jefe <- gsub("07", "Preparatoria incompleta", enigh$educa_jefe)
enigh$educa_jefe <- gsub("08", "Preparatoria completa", enigh$educa_jefe)
enigh$educa_jefe <- gsub("09", "Preescolar", enigh$educa_jefe)
enigh$educa_jefe <- gsub("10", "Profesional incompleta", enigh$educa_jefe)
enigh$educa_jefe <- gsub("11", "Posgrado", enigh$educa_jefe)
```

```{r}
ggplot(data = enigh)+
  geom_count(mapping = aes(x=clase_hog, y=educa_jefe))
```
"geom_count" permite hacer un gráfico de circulos. Si no se hace una especificación, se organizan los ejes por orden alfabétic.

Se puede hacer tambien en tablas.

```{r}
enigh%>%
  count(educa_jefe, clase_hog)
```

El mapa de calor también es muy util para ver esto

```{r}
enighh <- enigh%>%
  count(educa_jefe, clase_hog)

ggplot(data = na.omit(enighh))+
  geom_tile(mapping=aes(x=clase_hog, y = educa_jefe, fill=n))
```

```{r}
enighhh <- enigh%>%
  count(educa_jefe, sexo_jefe)

ggplot(data = na.omit(enighhh))+
  geom_tile(mapping=aes(x=sexo_jefe, y = educa_jefe, fill=n))
```