---
output: rmarkdown::github_document

title: Datos Relacionales
---

```{r message=FALSE, warning=FALSE}
knitr::opts_chunk$set(fig.width=12, fig.height=8)
```

Hasta ahora hemos trabajado con datos que se encuentran contenidos dentro de una misma base. En ocasiones es necesario trabajar con datos que se encuentran en diferentes bases. Por ejemplo, en el capítulo 4, usamos la base de datos de la ENIGH.

Esta base contiene información concentrada de las características de los hogares en México. Si trabajamos únicamente con ella, decimos que se trata de una base con datos ordenados, como lo vimos en el capítulo anterior.

Cada hogar se compone de diversos integrantes (personas), que tienen características específicas, como edad, sexo, nivel educativo etc. Imagina ahora que deseemos conocer cual es la edad promedio de los integrantes del hogar en cada entidad federativa, o que deseemos conocer el promedio de años de escolaridad de los miembros de un hogar. En este caso deberíamos hacer uso de dos bases de datos; una donde se encuentra la información general del hogar y otra donde se encuentra la información de cada uno de los individuos que conforman el hogar. Este tipo de datos se conoce como relacionales, precisamente porque es necesario establecer relaciones entre ellos para poder analizarlos.

En este capítulo nos enfocaremos en el manejo de este tipo de datos, lo cual implica el uso de mas de una fuente de información. Para ello usaremos tres tipos de acciones;

• Uniones de transformación (mutating joins) es el procedimiento de agregar nuevas variables a un data frame, las cuales provienen de otro data frame, bajo la condición de que existan observaciones coincidentes entre ambas.

• Uniones de filtro (filtering joins) es el procedimiento de filtrar observaciones en un data frame dependiendo de si hay o no coincidencia con una observación de otro data frame.

• Operaciones de conjuntos (set operations) es el procedimiento de tratar las observaciones como elementos de un conjunto

-   

Archivos que son de tipo .dta normalmente vienen de Stata, SPSS y SAS. Se pueden importar de la forma...

```{r}
library(haven)
library(tidyverse)
```

```{r}
hogares <- read_dta("C:/Users/david/OneDrive/Escritorio/Personal/a2/Curso - R/7. Datos_relacionales/Datos_relacionales_datos/hog_jal.dta") 
viviendas <- read_dta("C:/Users/david/OneDrive/Escritorio/Personal/a2/Curso - R/7. Datos_relacionales/Datos_relacionales_datos/viv_jal.dta") 
personas <- read_dta("C:/Users/david/OneDrive/Escritorio/Personal/a2/Curso - R/7. Datos_relacionales/Datos_relacionales_datos/per_jal.dta") 
trabajos <- read_dta("C:/Users/david/OneDrive/Escritorio/Personal/a2/Curso - R/7. Datos_relacionales/Datos_relacionales_datos/trab_jal.dta") 
ingresos <- read_dta("C:/Users/david/OneDrive/Escritorio/Personal/a2/Curso - R/7. Datos_relacionales/Datos_relacionales_datos/ing_jal.dta")
```

Hogar es donde hay una familia, pero pueden haber dos hogares en una vivienda.Cada hogar tiene un còdigo para una familia, y también tiene el còdigo de la vivienda. Dentro de estos, está el código de cada persona, etc.

### LLAVES

Es de lo más importante en este capítulo. La llave es el código que me identifica cada observación como único. Cada csa en una base de datos tiene un código único, esa sería la llave

```{r}
summary(viviendas%>%
  count(folioviv))
```

Cada llave aparece solo una vez, es decir, cada código de cada cosa aparece solo UNA VEZ.

```{r}
viviendas%>%
  count(folioviv)%>%
  filter(n>1)
```

Esto significa que la llave está correctamente dada

```{r}
hogares
```

En hogares, hay una columna para el número de hogares (foliohog), por lo cual, la llave vendría siendo la combinación de la llave de vivienda con este folio.

```{r}
hogares%>%
  count(foliohog)
```

Hay 2 casas que tienen 4 hogares/famlias. Se ve que el foliohog por si solo no puede ser la llave

```{r}
hogares%>%
  count(foliohog,folioviv)
```

```{r}
hogares%>%
  count(foliohog,folioviv)%>%
  filter(n>1)
```

El trabajo es el nivel más bajo, por lo cual su código de identificación o llave será el resultado de unir el folio de vivienda, el folio del hogar, el número de la persona y el id del trabajo.

```{r}
trabajos%>%
  count(foliohog,folioviv, numren, id_trabajo)
```

Cuando se trabajan con datos relacionales, cada cosa debe tener un identificador UNICO. No hay ningún dato con un identificador repetido (er el "n")

### JOINS

Primero veremos tipos de uniones

```{r}
x <- tribble(
  ~llave, ~sexo, ~edad,
  1, "H", "25",
  2, "M", "40",
  3, "H", "18"
)

x
```

```{r}
y <- tribble(
  ~llave, ~ingreso, ~gasto,
  1, "1750", "1100",
  2, "2540", "1760",
  4, "3000", "890"
)

y
```

La llave cumple con el requisito porque son únicas, pero NO se podrán relacionar al 100% las tablas porque hay una llave que no existe en la otra tabla.

1.  Unión interior: Conservará las observaciones presentes en ambas bases

```{r}
inner_join(x, y, by= "llave")
```

2.  Unión exterior: Hay dos tipos:

2.1.Por la izquierda: Conserva las observaciones de la base que esté a la izquierda

```{r}
left_join(x, y, by = "llave")
```

Se conservaron los valores de "x"

2.2. Por la derecha: Conserva las observaciones de la base de la derecha.

```{r}
right_join(x, y, by = "llave")
```

3.  Unión completa: Une TODA la información

```{r}
full_join(x, y, by = "llave")
```

El más utlizado es unión interior

### UNIONES ENIGH

Vamos a contestar la pregunta: ¿Cuáles son los conceptos más comunes por los cuales hombres y mujeres obtienen ingresos?

```{r}
ingresos <- left_join(ingresos, personas, by=c("folioviv", "foliohog", "numren"))

ingresos
```

```{r}
ingresos <- ingresos%>%
  count(sexo, clave)%>%
  arrange(desc(n), sexo)

ingresos
```
