---
output: rmarkdown::github_document

title: Importación de datos
---

```{r message=FALSE, warning=FALSE}
knitr::opts_chunk$set(fig.width=12, fig.height=8)
```

### TIBBLES

data frame es un lenguaje muy obsoleto. Ahora se usan Tibbles. Es una tabla, pero la diferencia es 

```{r message=FALSE, warning=FALSE}
#install.packages("nycflights13")

library(nycflights13)
```

```{r}
nycflights13::flights
```

```{r}
head(iris)
```

Los data frame se muestran completos en la consola, los tibbles se muestran incompletos, rara vez hay que transformar un data frame a tibble

```{r}
#iris2 <- as.tibble(iris)

#iris2
```

### IMPORT. CON READR 3

```{r}
library(tidyverse)
```

en "tidyverse" tabien está reader

```{r}
read_csv("sexo, edad, ingreso
         1,40,5000,
         2,25,2300,
         1,15,4600")
```

Si falta un dato lo pone como NA

```{r}
read_csv("sexo, edad, ingreso
         1,40,
         2,25,2300,
         1,15,4600")
```

Si no se especifica una columna, le pone el número al cual corresponde esta

```{r}
read_csv("sexo, edad,
         1,40,2300
         2,25,2300,
         1,15,4600")
```

"#" permite hacer comentarios en el código. Dentro de un Tibble hay que especificar lo que indica un comentario con "comment"

```{r}
read_csv("#algo que no quiero
          sexo, edad, ingreso
         1,40,5000,
         2,25,2300,
         1,15,4600", comment = "#")
```

"skyp" hace que se salte las primeras filas que no interesan

```{r}
read_csv("#algo que no quiero,
          #otra cosa,
          sexo, edad, ingreso
         1,40,5000,
         2,25,2300,
         1,15,4600", skip = 2)
```

Se pueden hacer ambas cosas al tiempo

```{r}
read_csv("#algo que no quiero,
          #otra cosa,
          sexo, edad, ingreso
         1,40,5000
         2,25,2300
         Aloooo,
         1,15,4600", skip = 2, comment = "A")
```

Si no tengo nombres de coumnas entonces me sirve el comando "col_names = F", y le coloca títulos a las olumnas como X1, X2, etc.

```{r}
read_csv("1,40, 5000
          2,25,2300
          1,15,4600")
```

```{r}
read_csv("1,40, 5000
          2,25,2300
          1,15,4600", col_names = F)
```

Se los puedo especificar con la función "c()", que es concatenar, o un vector.

```{r}
read_csv("1,40, 5000
          2,25,2300
          1,15,4600", col_names =  c("Sexo", "Edad", "Ingreso"))
```

\n me permite escribir un título con espacio 

### ANALISIS DE UN VECTOR

La función "parse" sirve para analizar el contenido de una columna

```{r}
vector <- c("True", "False", "NA")

class(vector)
```

```{r}
vector2 <- parse_logical(vector)

class(vector2)
```
 
Ahora los datos son de tipo "logical"
 
```{r}
vector3 <- c("1", "2", "3")

class(vector3)
```
 
Como están entre comillas, quedan como caracter

```{r}
vector3 <- parse_integer(vector3)

class(vector3)
```

```{r}
vector4 <- c("2010-01-01", "1979-10-14")

class(vector4)
```

```{r}
vector4 <- parse_date(vector4)

class(vector4)
```

```{r}
vector5 <- c("1", "231", ".", "456")

class(vector5)
```

```{r}
parse_integer(vector5)
```
 Como en el vector inicial hay un valor que no es un entero, me dice que hay un error. Se puede transformar en un "NA".
 
```{r}
parse_integer(vector5, na = ".")
```

### NUMEROS

Hay tres situaciones en las que R se jode.

1) Uso de "," como decimal
2) En peso o %
3) Cuando se abreviando un dato

```{r}
x <- "1.23"

class(x)
```

No se puede transformar a un formato de entero porque NO es entero. "parse_integer" transforma solo enteros

```{r}
y <- parse_integer(x)
```

"parse_doble" también transforma decimales.

```{r}
y <- parse_double(x)
```

Si viene en formato europeo...

```{r}
x <- "1,23"

y <- parse_double(x, locale = locale(decimal_mark = ","))

class(y)
```

"decimal_mark" indica, entre "." o ",", el separador de decimal

Ahora viene en el formato que R necesita...

```{r}
y
```

2) Cuando viene en formato de moneda o %...

```{r}
x <- "$100"
x
```

```{r}
y <- parse_number(x)
y
```

```{r}
class(y)
```

Se puede extraer cualquier numero

```{r}
x <- "La utilida del mes fue de $15000"
y <- parse_number(x)

y
```

3) Ahora, si es un numero de más de 6 cifras con solo separación con "."...

```{r}
x <- "$442.185.895.145"

y <- parse_number(x, locale = locale(grouping_mark = "."))
y
```

"grouping_mark" me permite agrupar los números que vienen separados por puntos, como un número entero.

### TIEMPOS

Ahora vamos a ver "parse_date"

```{r}
x <- "2020/10/01"

y <- parse_date(x)

y
```

Si no tengo un separador, no puedo usar "parse_date", porque exige separadores...

```{r}
x <- "20201001"

y <- parse_datetime(x)
y
```

Lo que pasa es que esta por default nos da un horario de tiempo, y dice que son las 12 de la noche, si no se especifica una hora.

Si quiero darle una hora...

```{r}
x <- "20201001T2010"

y <- parse_datetime(x)
y
```

Así me está diciendo que son las 8:10 pm.

Coo estos datos normalmente vienen de bases de datos, hay que hacer una limpieza de datos antes de pasar a R.

Si se trabajan fechas en otro formato.

```{r}
x <- "09/12/20" # Diciendo que es el 9 de diciembre del 2020

parse_date(x)
```

Hay que especificar el formato...

```{r}
x <- "09/12/20" # Diciendo que es el 9 de diciembre del 2020

parse_date(x, "%d/%m/%y")
```

Se puede intercalar esto...

```{r}
x <- "09/12/20" # Diciendo que es el 12 de septiembre del 2020

parse_date(x, "%m/%d/%y")
```

Hay que saber el formato de las fechas con las que se trabajan.

Si solo tengo tiempo...

```{r}
x <- ("05:30:05 pm")

y <- parse_time(x)
y
```

R da la hora en horario militar.

### ANALISIS DE UN ARCHIVO

Como hacerlo con un archivo completo. Tidyverse tiene archivos de muestra

```{r}
prueba <- read_csv(readr_example("challenge.csv"))

View(prueba)
prueba
```

La segunda columna la asignó como fecha, pero no se cargaron los datos porque no es de la forma en la que R las lee.

```{r}
prueba <- read_csv(readr_example("challenge.csv"),
                   col_types = cols(
                     x = col_double(),
                     y = col_date()
                   ))

tail(prueba)
```

Ya cargó algunas fechas, pero no todas. Se recomienda siempre especificar lo que contiene cada columna. Se puede ingresar todo como caracter, y luego si cambiar todo con "parse"

```{r}
prueba2 <- read_csv(readr_example("challenge.csv"),
                   col_types = cols(.default = col_character()))

tail(prueba2)
```

Para R, no son fechas, así se vean como fechas.

```{r}
prueba2$y <- parse_date(prueba2$y)

prueba2
```

Ahora la columna ya está en fecha. Generalmente R usa las 1.000 primeras dilas para determinar el tipo de dato, y generlamente están bien, pero en este caso no

```{r}
prueba3 <- read_csv(readr_example("challenge.csv"), guess_max = 1001)

prueba3
```

Así, R ya determinó que la columna y es de fechas!!!!

Estas son las únicas maneras para aplicar un parse a un archivo, se hace en R cuando se trata de una cantidad muy grande de datos.

### EXPORTAR DATOS

Primero hay que tener el directorio de trabajo bien ubicado

```{r}
getwd()
```

```{r}
write_csv(prueba3, "challenge4.csv")
```

Ahora, en la carpeta, aparece el archivo que acabamos de guardar.

Cuando se guarda un archivo, no quedan guardados los tipos de datos que se asignaron desde R. Para esto, se puede exportar el archivo en formato RDS

```{r}
write_rds(prueba3, "challenge5.rds")
```

Este es un archivo que SOLO LO LEE R.

