---
output: rmarkdown::github_document

title: ggplot2
---

```{r message=FALSE, warning=FALSE}
knitr::opts_chunk$set(fig.width=12, fig.height=8)
```

```{r}
#install.packages("tidyverse")
library(tidyverse)

options(scipen = 999) #Es para evitar la notación científica
```

```{r}
enigh <- read_csv("C:/Users/david/OneDrive/Escritorio/Personal/a2/Curso - R/4. Transformacion_y_exploracion/hogares_enigh.csv")
```

### FILTER

```{r}
filter(enigh, clase_hog==2)
```

```{r}
hogares_nucleares <- filter(enigh, clase_hog == 2)
```

```{r}
hogares_nucleares_jfem <- filter(enigh, clase_hog == 2, sexo_jefe == 2)
```

```{r}
hogares_jfem <- filter(enigh, (clase_hog == 1 | clase_hog == 2), sexo_jefe == 2)
```

"|" es una "o"

```{r}
hogares_uni_jmas <- filter(enigh, clase_hog == 1, sexo_jefe == 1)
```

### ARRANGE

```{r}
arrange(enigh, edad_jefe)
```

```{r}
arrange(enigh, sexo_jefe, edad_jefe)
```
organiza primero la primera variable escrita

### SELECT

```{r}
colnames(enigh)
```

```{r}
enigh_corto <- select(enigh, folioviv, foliohog, ing_cor, gasto_mon, tot_integ, ubica_geo, sexo_jefe, clase_hog, edad_jefe)

enigh_corto
```

```{r}
enigh_corto_dos <- select(enigh, folioviv:sexo_jefe)

enigh_corto_dos
```
Para conservar un rango de columnas

```{r}
enigh_corto_tres <- select(enigh, folioviv:sexo_jefe, gasto_mon)
enigh_corto_tres
```

Para eliminar una columna o un rango de columnas

```{r}
select(enigh, -(folioviv:percep_ing))
```

```{r}
select(enigh, starts_with("fol"))
```

```{r}
select(enigh, ends_with("s"))
```

### MUTATE

Genera variables nuevas en la tabla

```{r}
enigh_corto<-mutate(enigh_corto, ingreso_capita = ing_cor/tot_integ)

enigh_corto
```

```{r}
enigh_corto <- mutate(enigh_corto, cve_ent = substr(ubica_geo,1,2))

enigh_corto
```

"substr" me permite substraer texto de una cadena de texto

```{r}
enigh_corto <- mutate(enigh_corto, log_ing_cor = log(ing_cor), log_gasto_mon = log(gasto_mon), gasto_porcentaje = (gasto_mon/ing_cor)*100)

enigh_corto
```

### SUMMARIZE

#### 1

Son como tablas dinámicas de Excel

```{r}
summarize(enigh_corto, mean(ing_cor), mean(gasto_mon))
```

```{r}
summarize(enigh_corto, median(ing_cor), median(gasto_mon))
```

```{r}
summarize(enigh_corto, var(ing_cor), var(gasto_mon))
```

#### 2 (Group_by)

Da la funcionalidad de estilo de tabla dinámica a Summarize

```{r}
summarize(group_by(enigh_corto, sexo_jefe), mean(ing_cor), mean(gasto_mon))
```

```{r}
sexo <- group_by(enigh_corto, sexo_jefe)
sexo
```

ya agrupó las variables (ahora es un group_df (data frame agrupado))

```{r}
summarize(sexo, mean(ing_cor), mean(gasto_mon))
```
No usamos group_by porque ya estaba agrupada. Si el agrupamiento solo se hará una vez, no es necesario hacer el group_by antes del summarize.

```{r}
clases_hogar <- group_by(enigh_corto, sexo_jefe, clase_hog)
```

```{r}
summarize(clases_hogar, mean(ing_cor), mean(gasto_mon))
```

```{r}
Ejercicio <- filter(enigh_corto, ing_cor>0, gasto_mon >0)
Ejercicio <- group_by(Ejercicio, edad_jefe)
edades <- summarize(Ejercicio, ingreso = mean(ingreso_capita))

edades
```

```{r}
edades <- summarize(Ejercicio, ingreso = mean(ingreso_capita), hogares =n())

edades
```

```{r}
ggplot(data = edades, mapping = aes(x = edad_jefe, y = ingreso))+
  geom_point(aes(size = hogares), alpha = 1/3)+
  geom_smooth(se = FALSE)
```

### PIPE (%>%)

```{r}
edades <- filter(enigh_corto, ing_cor >0, gasto_mon >0)%>%
  group_by(edad_jefe)%>%
  summarise(ingres = mean(ingreso_capita),
            hogares = n())

edades
```

```{r}
colnames(enigh_corto)
```


```{r}
estados_clases <- filter(enigh_corto, ing_cor >0, gasto_mon >0)%>%
  group_by(cve_ent, clase_hog)%>%
  summarise(ing_cap_prom = mean(ingreso_capita), cant_hog =n())

estados_clases
```

```{r}
estados_clases$clase_hog <- as.factor(estados_clases$clase_hog)

ggplot(data = estados_clases)+
  geom_point(mapping = aes(x = cve_ent, y = ing_cap_prom, color = clase_hog, size = cant_hog))+
  theme_minimal()+labs(x="X", y = "Y")
```

